臺灣士林地方法院民事判決　　　　　　　95年度家訴字第37號
原　　　告　甲○○
被　　　告　丁○○
　　　　　　丙○○○
前列二人共同
訴訟代理人　蘇千晃律師
複代理人　　戊○○
上列當事人間確認拋棄繼承無效事件，本院於民國96年3 月22日
言詞辯論終結，判決如下：
    主  文
原告之訴駁回。
訴訟費用由原告負擔。
    事實及理由
一、原告起訴主張：緣被告丁○○、丙○○○之子鄭明積欠原
    告甲○○票款，鄭明嗣於民國95年4 月26日死亡，其法定
    繼承人為其父母即被告丁○○、丙○○○，原告即以丁○○
    、丙○○○2 人為被告，提起清償債務訴訟，豈料被告丁○○、丙○○○竟於開庭審理時謊稱渠等延至95年7 月26日收
    受法院開庭通知時始悉鄭明死亡之事實，並向鈞院聲請拋
    棄繼承獲准予備查在案。然鄭明之後事既由其弟鄭明昌辦
    理，而辦喪地點亦在被告住所即鄭明之設籍地址處，被告
    等諉稱鄭明死亡時，渠等均未知情，顯欲推卸債務，被告
    既於鄭明死亡時即知其死亡事實，遲至鄭明死亡逾2 月
    後始向鈞院聲請拋棄繼承，應屬無效，被告就鄭明之債務
    仍具繼承關係存在，聲明如下：(1)確認被告丁○○、丙○○○對鄭明之拋棄繼承無效；(2)訴訟費用由被告等負擔。
二、被告丁○○、丙○○○則以鄭明業於90年間離家，殊少聯
    絡，鄭明之後事係由其弟鄭明昌辦理，被告平日未與鄭明
    昌同住，嗣於接獲原告對被告等起訴之案件通知書時，經詢
    問子女，於95年7 月26日始獲悉鄭明業已於同年4 月26日
    身亡之事實，乃依法聲請拋棄繼承，是原告空言指摘被告2
    人所為拋棄繼承無效，實無可採等語，資為抗辯。並聲明：
    (1)原告之訴駁回；(2)訴訟費用由原告負擔。
三、按確認之訴，非原告有即受確認判決之法律上利益者，不得
    提起，民事訴訟法第247 條定有明文。本件原告主張被告丁○○、丙○○○拋棄繼承無效之事實，業為被告丁○○、丙○○○堅決否認，並以前詞爭執，須以判決除去此危險，則
    原告將渠等列為被告而提起本件確認訴訟，應認有即受確認
    判決之法律上利益，合先敘明。
四、按當事人主張有利於己之事實者，就其事實有舉證之責任，
    民事訴訟法第277 條前段定有明文。又民事訴訟如係由原告
    主張權利者，應先由原告負舉證之責，若原告先不能舉證，
    以證實自己主張之事實為真實，則被告就其抗辯事實即令不
    能舉證，或其所舉證據尚有疵累，亦應駁回原告之請求。最
    高法院著有17上字第917 號判例可資參照。本件原告雖主張
    被繼承人鄭明於95年4 月26日死亡，被告丁○○、丙○○○於斯時即已知悉鄭明死亡，竟諉稱渠等遲至95年7 月26
    日始悉上情，嗣向法院聲請拋棄繼承並獲准予備查，應係無
    效乙情，惟為被告丁○○、丙○○○所否認，則原告就被告
    丁○○、丙○○○於被繼承人鄭明於95年4 月26日死亡時
    即已知悉渠等得為繼承此有利於己之事實，自負有舉證之責
    任。經查：
  (一)原告主張上開事實，固據提出被告丁○○、丙○○○之民事
    拋棄繼承聲請狀、本院95年9 月12日士院鎮家泰95年度繼承
    第950 號准予備查函影本各1 件為證，並舉證人江志強之證
    詞為據。惟證人即被告之子鄭明昌到庭證稱：「（問：你何
    時知悉被繼承人死亡？）被繼承人死亡當天下午。（問：被
    繼承人死亡後，你有無通知父母親？）沒有，因為當天我父
    母親去醫院洗腎。（問：你父母何時知悉被繼承人死亡？）
    收到法院開庭通知單才知道。（問：你父母親與何人同住？
    ）與我大哥鄭智恆同住。（問：乙○○你認識否？）認識，
    他是我嬸嬸，是我父親弟弟鄭天賜的太太。（問：你有無告
    訴乙○○被繼承人死亡之事？）沒有，我與乙○○很久沒有
    聯絡了。（問：被繼承人的喪事是何人辦理，在何處辦理？
    ）因為我們不想讓父母知道，所以遺體當天是先放在中壢殯
    儀館，隔天我們請父母到我妹妹的早餐店幫忙，直到1 周後
    我父母才回來。（問：1 周後喪事是否就處理完？）是。（
    問：有證人江志強親眼目睹被繼承人出殯前一天，你父母在
    家有參與法事的過程？）江志強連上香都沒有來，當時只有
    我、我妹、我哥，及被繼承人的女朋友在家。江志強與被繼
    承人也有會錢的糾紛。」（見本院96年2 月5 日言詞辯論筆
    錄）等語，證人鄭明昌於本院95年度繼字第950 號拋棄繼承
    事件調查時亦陳稱：被繼承人鄭明因車禍死亡，因父母身
    體不好，故未告訴他們，伊自己去辦理死亡登記等語，業經
    本院調取上開案號卷宗核閱無誤。徵以證人即被告之子女鄭
    智恆、鄭雅如亦到庭證稱：因其父即被告丁○○身體不好，
    怕丁○○受不了（被繼承人死亡之事實），故在辦喪期間將
    父母帶到伊之住所，俟辦妥喪事，才讓父母回到原來住所，
    被告於95年7 月份收到法院通知時才知悉江志強與被繼承人
    有金錢糾紛，江志強於辦喪期間並未來家中祭拜（見本院96
    年3 月12日言詞辯論筆錄）等語，可見證人鄭明昌前後所述
    與證人鄭智恆、鄭雅如證詞互核一致，且與被告所陳相符，
    且一般而言，白髮人送黑髮人勢必悲痛萬分，為人子女者多
    有顧及長輩身體狀況而刻意隱瞞者，是被告子女鄭智恆、鄭
    明昌、鄭雅如為免被告等身心難以負荷遽失愛子之痛，遲未
    告知被繼承人鄭明已歿，並於辦喪期間藉故遷離被告等，
    被告二人延至接獲法院通知書始悉被繼承人鄭明死亡之事
    實，衡與常情並無相悖，尚堪採信。至證人江志強固到庭證
    稱：「（問：被繼承人死亡時你知否？）知道，被繼承人於
    95 年4月底死亡，因為我乾媽即丁○○弟媳有打電話給我，
    說被繼承人在桃園出車禍，很嚴重好像死了，問我知不知道
    ，我說不知道，過了2 、3 天我乾媽確定被繼承人死亡後，
    她告訴我被繼承人死亡。（問：你如何知道被告二人知悉被
    繼承人人死亡？）丁○○的兒子鄭明昌告訴我乾媽乙○○。
    （問：你如何得知被繼承人死亡時，被告二人都在家？）被
    繼承人鄭明死亡之期間大約去年5 月份時，在出殯的前一
    天我有去被繼承人家，我當天有看到被告二人在家。（問：
    被告二人在家做何事？）當天被繼承人家在辦法事。」（見
    本院95年1 月8 日言詞辯論筆錄）云云，然證人鄭智恆、鄭
    雅如、鄭明昌均指證江志強實未於辦喪期間前往家中捻香，
    且證人江志強既與被繼承人間有金錢上之糾葛，則其所述是
    否屬實，尚難遽信。
  (二)另原告聲請傳喚證人乙○○為證，經本院通知2 次及命原告
    自行偕同證人到庭均未到庭，且證人乙○○與被告等有一親
    等姻親關係，依民事訴訟法第307 條第1 項第1 款規定本得
    拒絕證言，況原告亦自陳證人乙○○要照顧小孩而無法到庭
    ，顯然證人乙○○無意作證。綜上所陳，原告既迄未舉出其
    他具體事證以實其說，徵諸民法第1148條、第1174條第1項
    、第2 項之規定，本件被告丁○○、丙○○○既嗣於95年7
    月26日始獲悉被繼承人鄭明死亡，渠等於得繼承之時起2
    個月內，依法向本院聲請拋棄繼承，經本院以95年度繼字第
    950 號准予備查，則被告等已拋棄被繼承人鄭明財產上之
    一切權利、義務，原告就此並未舉證證明被告等於被繼承人
    鄭明死亡之時即已知悉被繼承人鄭明死亡之事實，則原
    告徒以被告等遲於95年8 月8 日始向本院辦理拋棄繼承之事
    實，遽論渠等已逾越2 個月之法定期間云云，以此訴請確認
    被告丁○○、丙○○○所為之拋棄繼承無效，為無理由，應
    予駁回。
五、本件事證已臻明確，兩造其餘主張陳述及攻擊防禦方法，及
    提出未援用之證據，經斟酌後認對判決之結果不生影響，爰
    不逐一詳予論駁，附此敘明。
六、據上論結，本件原告之訴為無理由，依民事訴訟法第78條，
    判決如主文。
中　　華　　民　　國　　96　　年　　4 　　月　　9 　　日
                  家事法庭  法  官  李昆霖
以上正本證明與原本無異。
如對本判決上訴，應於判決送達後20日內向本院提出上訴狀。
中　　華　　民　　國　　96　　年　　4 　　月　　9 　　日
                            書記官  李佳穎
